【裁判字號】    97,訴,727
【裁判日期】    970822
【裁判案由】    恐嚇取財等
【裁判全文】
臺灣板橋地方法院刑事判決               97年度訴字第727號
聲  請  人  臺灣板橋地方法院檢察署檢察官
被      告  庚○○
            己○○
上  １  人
選任辯護人  游涵歆律師
            陳石山律師
被      告  乙○○
            丁○○
            甲○○
上列被告等因妨害自由等案件，經檢察官提起公訴（96年度偵字
第4880號），本院判決如下：
    主  文
庚○○、己○○、丁○○共同犯非法剝奪他人行動自由罪，各處
有期徒刑玖月，均減為有期徒刑肆月拾伍日，如易科罰金，均以
新臺幣壹仟元折算壹日。
甲○○共同犯非法剝奪他人行動自由罪，處有期徒刑柒月，減為
有期徒刑月又拾伍日，如易科罰金，以新臺幣壹仟元折算壹日
。
乙○○無罪。
    事  實
一、緣庚○○懷疑其妻丙○○有婚外情之不倫關係，於民國（下
    同）96年2 月10日下午，返回其位於臺北縣三重市○○○路
    166 號2 樓之住處時，發現丙○○搭乘戊○○所騎乘之機車
    出外，旋尾隨其後，嗣見黃車駛至臺北縣三重市○○街18號
    之「雅登汽車旅館」，即撥打電話聯絡其胞弟己○○前往協
    助處理，己○○復以電話央請友人丁○○前往幫忙，丁○○
    乃夥同甲○○及另2 名年籍不詳成年男子至上開汽車旅館大
    門口與庚○○、己○○會合，同日晚間18時許，戊○○、丙○○欲離開該汽車旅館並開啟房門，庚○○、己○○、丁○○、甲○○與上述2 名年籍不詳成年男子即基於非法剝奪人
    之行動自由之犯意聯絡，先由丁○○、甲○○及該2 名年籍
    不詳成年男子進入該房間內，將戊○○包圍及架住，並由丁○○及其中1 名年籍不詳成年男子毆打戊○○（未成傷），
    同時質問戊○○為何與彼等「大哥」之妻子通姦，再由庚○○進入該房間告稱其係丙○○之丈夫，嗣即由丁○○、甲○○及上開2 名年籍不詳成年男子，分別架住戊○○之雙手（
    左右側各2 人），強押戊○○進入甲○○所駕駛之休旅車內
    ，丁○○及該2 名年籍不詳成年男子亦登入該車，而將戊○○挾載至甲○○位於臺北縣新莊市○○路181 號2 樓之服務
    處辦公室，庚○○、己○○2 人則自行前往該址，另丙○○
    乃趁隙逕自離去；庚○○等人將戊○○強押至上開辦公室後
    ，甲○○因另有要事而先行離去，丁○○即質問戊○○欲如
    何解決上開通姦之事，旋與上述2 名年籍不詳成年男子將戊○○強押至該辦公室內部之房間，由丁○○出言要求戊○○
    支付500 萬元之賠償金，經戊○○告稱無法支付該款項後，
    丁○○乃將賠償金額降至200 萬元，惟因戊○○未立即應允
    ，丁○○等人即作勢毆打戊○○，並向戊○○恫稱：「要讓
    你死」、「要押走你的子女」、「要對你的家人不利」等語
    ，致戊○○心生畏懼，乃同意支付該賠償金，並簽立面額20
    0 萬元之本票1 紙及和解書1 份交予庚○○等人，惟庚○○
    等人復要求戊○○必須先支付現金10萬元，經戊○○允諾後
    ，始將戊○○釋放，戊○○獲釋返回住處後後，因心生畏懼
    ，旋撥打庚○○所留下之0000000000號行動電話號碼與己○○聯絡，並於同日晚間22時許，赴臺北縣新莊市○○○路與
    龍安路口，將其所籌得之現金6 萬元交予己○○，迨96年2
    月26日，戊○○復以電話聯絡己○○，約定同日下午15時10
    分許在位於臺北縣三重市○○路○ 段60號2 樓之「六禾茶坊
    」見面，庚○○、己○○屆時依約前往該茶坊，旋為戊○○
    報警當場查獲。
二、案經戊○○訴由臺北縣政府警察局三重分局報請臺灣板橋地
    方法院檢察署檢察官偵查起訴。
    理  由
壹、證據能力部分：
一、被告己○○暨其選任辯護人雖指摘告訴人戊○○於警詢時之
    陳述，係被告己○○以外之人於審判外之陳述，不具有證據
    能力云云（參見本院97年3 月21日準備程序筆錄第5 頁），
    惟告訴人嗣於本院審理時，經傳喚到庭實施交互詰問結果，
    其證詞內容明顯與其於警詢時之陳述不符（參見本院97年5
    月19日審判筆錄第5 至13頁、臺灣板橋地方法院檢察署96年
    度偵字第4880號偵查卷第29至35頁），本院衡酌告訴人於警
    詢時對於本案發生過程及細節之陳述，均得以指述綦詳，嗣
    於偵查中到庭作證時，亦保持得以具體指述本案相關情節之
    態樣，詎於本院審理時，對於本案之重要情節，竟一再含糊
    證稱：「茫茫然」、「頭腦空白」、「記不太清楚」、「當
    時緊張」、「好像有、又好像不清楚」等語，甚至出現無法
    完整作答之情形，足見告訴人於本院審理時之證詞確非無隱
    ，再參諸告訴人嗣經本院補充訊問之際，復明確證稱其於警
    詢時及偵查中所指述之內容確如警詢筆錄及偵訊筆錄所載，
    斯時均係憑自身記憶而回答問題，且警詢及偵訊之過程均屬
    正常，並無任何異狀等語（業經告訴人當庭詳細閱覽該等筆
    錄內容），益見告訴人先前於警詢時之陳述，相較於其嗣於
    本院審理時之證詞，確具有可信之特別情況，且為證明本案
    犯罪事實存否所必要者，爰依刑事訴訟法第159 條之2 規定
    ，認本件告訴人於警詢時之陳述具有證據能力。
二、本案被告等人之供述及其餘相關筆錄、書證（以下所引據者
    ），檢察官、被告均未於本案言詞辯論終結前聲明異議，本
    院審酌該等供述、筆錄、書證作成時之情況，亦無何等違背
    刑事訴訟程序或顯不可信之情形，倘以之作為本案認定犯罪
    事實之基礎，尚屬適當，爰依刑事訴訟法第156 條第1 項、
    第159 條之5 等規定，認均具有證據能力。
貳、實體部分：
甲、有罪部分：
一、訊據被告庚○○、己○○、丁○○、甲○○均矢口否認有何
    妨害自由犯行，被告庚○○辯稱：伊並未剝奪告訴人行動自
    由，亦未對告訴人施以恐嚇，且已與告訴人達成和解云云；
    被告己○○辯稱：伊當時前往上開汽車旅館後，僅在外面等
    候，嗣見被告庚○○等人與告訴人登入1 輛汽車，伊並不知
    悉被告庚○○等人與告訴人談論之內容，嗣係因被告庚○○
    將伊手機號碼留予告訴人，告訴人始以電話聯絡伊前往拿取
    6 萬元，伊並未剝奪告訴人之行動自由或對告訴人施以恐嚇
    云云；被告丁○○辯稱：當時係被告己○○電請伊前往上開
    汽車旅館幫忙處理被告庚○○之妻與告訴人通姦之事，伊乃
    與被告甲○○一同前往該汽車旅館，嗣因告訴人央求彼等勿
    報警，乃轉至被告甲○○位於新莊市之事務所協商，其間，
    伊尚有勸阻被告庚○○毆打告訴人，並無剝奪告訴人行動自
    由或恐嚇告訴人之情事云云；被告甲○○辯稱：伊當時僅係
    陪同被告丁○○一同赴上開汽車旅館關心被告庚○○之妻與
    告訴人通姦之事，伊在現場僅知被告丁○○一再主張應報警
    處理，告訴人則屢屢請求私下和解，嗣因另有要事乃先行離
    去，並未挾帶同告訴人返回其服務處，亦無剝奪告訴人行動
    自由或恐嚇告訴人之情事云云。經查：上揭犯罪事實，迭據
    告訴人於警詢時及偵查中指（證）述綦詳（參見臺灣板橋地
    方法院檢察署96年度偵字第4880號偵查卷第29至35頁、第10
    6 至107 頁），核與被告庚○○、己○○、丁○○、甲○○
    分別於警詢時、偵查中、本院審理時供（證）述彼等確有前
    往上開汽車旅館及服務處辦公室處理被告庚○○之妻與告訴
    人通姦之事等客觀事態相符（參見臺灣板橋地方法院檢察署
    96年度偵字第4880號偵查卷第15至16頁、第19至21頁、第76
    至77頁、第78至79頁、第115 至116 頁、第119 至120 頁、
    第127 至124 頁，同署96年度偵字第6977號偵查卷第6 至7
    頁、第10至11頁、第65至66頁，本院97年6 月30日審判筆錄
    第5 至6 頁，本院97年8 月8 日審判筆錄第5 至6 頁、第11
    頁），並有搜索扣押筆錄1 份、扣押物品目錄表1 份、和解
    書1 紙、本票1 紙、監視錄翻拍照片8 幀附卷可稽，堪信告
    訴人於警詢時及偵查中指（證）述之情節，確與事實相符；
    至被告等人雖為上開辯解，然斯時被告庚○○係發現其妻與
    告訴人之姦情，乃電知其胞弟即被告己○○等人前往上開汽
    車旅館幫忙處理等情，固據被告庚○○及己○○一致供明在
    卷，惟被告庚○○既已見聞僅告訴人隻身在該汽車旅館房間
    內與其妻通姦，衡情僅需通知1 、2 名親友到場幫忙調解處
    理即可，詎竟鳩集5 名成年男子至該汽車旅館會合，足見被
    告庚○○等人當時確有挾眾以不法手段逼令告訴人就範之情
    事，且告訴人在此情況下，尤無自由離去或拒絕簽立上開和
    解書、本票之可能，再參酌告訴人嗣於本院審理中到庭作證
    之際，雖一再出現證詞含糊隱晦之情形，然終仍透露「因為
    那時我很害怕，因為我擔心家人和自己」、「當時我真的很
    害怕」、「我不敢」等情（參見本院97年5 月19日審判筆錄
    第8 頁、第9 頁、第11頁），更於本院補充訊問時確認其於
    警詢時及偵查中之指述均係於正常情況下依據自身真實記憶
    而為陳述等語（參見同上審判筆錄第13頁），凡此益見被告
    4 人辯稱「並無剝奪告訴人行動自由或恐嚇告訴人」云云，
    顯不足採；另公訴意旨雖認當時係被告庚○○、己○○、丁○○、甲○○、乙○○5 人對告訴人施以上揭剝奪行動自由
    等行為云云，惟本件尚無積極事證足資證明被告乙○○有共
    同參與該等行為（詳如下述），又告訴人於警詢時業已明確
    指稱在上開汽車旅館非法剝奪其行動自由者總計有6 人等語
    （參見臺灣板橋地方法院檢察署96年度偵字第4880號偵查卷
    第30頁），核與被告庚○○於警詢時供稱被告己○○當時係
    夥同4 名人士至上開汽車旅館等語相符（參見同上偵查卷第
    15頁），參諸告訴人於警詢時及偵查中尚得以具體清楚描述
    其所指6 名歹徒之年紀、外型、彼此關係等特徵（參見同上
    偵查卷第31頁、第106 至107 頁），本院因認告訴人於警詢
    時及偵查中就此部分指訴之內容應與事實相符，爰採擇為認
    定本案犯罪事實之基礎，並認定當時係庚○○、己○○、丁○○、甲○○與上述2 名年籍不詳成年男子共同對告訴人施
    以非法剝奪行動自由行為；又被告甲○○雖辯稱其並未挾帶
    告訴人返回上開服務處辦公室云云，然其於警詢時即已自承
    確有與被告丁○○等人帶同告訴人返回其服務處辦公室等語
    （參見臺灣板橋地方法院檢察署96年度偵字第6977號偵查卷
    第11頁），核與被告丁○○於警詢時及本院準備程序中、審
    理時供（證）述之情節相符（參見同上偵查卷第6 至7 頁、
    本院97年3 月31日準備程序筆錄第2 至3 頁、本院97年8 月
    8 日審判筆錄第6 頁─被告丁○○於偵查中未特別就此部分
    情節說明；另被告丁○○於本院審理時雖證稱當時自上開汽
    車旅館至被告甲○○之服務處辦公室係搭乘其所駕駛之汽車
    云云，惟此部分情節與其先前供述不符，爰不予採擇之），
    足見被告甲○○嗣翻異前供所為之此部分辯解，應屬事後圖
    卸推托之詞，要無足採；另公訴意旨雖認當時被告庚○○曾
    出手毆打告訴人云云，且被告庚○○於警詢時自承毆打告訴
    人云云，被告被告丁○○、甲○○亦分別於警詢時、偵查中
    及本院審理時供（證）述本件案發時僅有被告庚○○毆打告
    訴人云云，然依告訴人於警詢時及偵查中指述之內容觀之，
    並無被告庚○○出手毆打伊之情節（參見同上偵查卷第30至
    31頁、第107 頁），再參諸告訴人於警詢時及偵查中得以具
    體描述出手毆打伊之2 名歹徒之年紀，並清楚辨別被告庚○○、己○○均非架住及毆打伊之歹徒，本院因認告訴人於警
    詢時及偵查中就此部分指訴之內容應與事實相符，被告庚○○、丁○○、甲○○就此部分之供述則均屬事後迴護或卸責
    之詞，爰採擇告訴人就此部分指訴為認定本案犯罪事實之基
    礎，並認定當時係先由丁○○、甲○○及上開2 名年籍不詳
    成年男子進入該房間內，將戊○○包圍及架住，且由丁○○
    及其中1 名年籍不詳成年男子毆打戊○○；又公訴意旨雖認
    被告庚○○等人當時係意圖為自己不法之所有而恫令告訴人
    簽立暨交付上開和解書及本票云云，然本件告訴人與被告庚○○之妻確有發生通姦行為而遭被告庚○○發現一事，迭據
    告訴人、被告庚○○、被告庚○○之妻丙○○於警詢時、偵
    查中及本院審理時陳述明確，足認告訴人對於被告庚○○確
    有發生損害賠償責任之合理可能，是被告庚○○本此原因向
    告訴人要求賠償損害，並恫令告訴人簽立上開和解書與本票
    ，在手段上雖有不法，惟其既係本於法定之債而有所請求，
    即難遽認其在主觀上具有何等不法所有之意圖，公訴意旨就
    此部分容有誤會；另告訴人於警詢時雖指稱其簽立上開本票
    及和解書後，被告庚○○等人要求其先支付現金30萬元云云
    （參見臺灣板橋地方法院檢察署96年度偵字第4880號偵查卷
    第31頁），惟其嗣於偵查中復陳稱當時被告庚○○等人要求
    先支付之金額為10萬元等語（參見同上偵查卷第107 頁），
    本院衡酌被告庚○○、己○○2 人於警詢時就此金額之供述
    不一（參見同上偵查卷第16頁、第21頁），復無其他積極證
    據足資佐證上開金額確為30萬元，依罪疑唯輕原則，爰認定
    此部分金額為10萬元，附此敘明。綜上所述，本案事證已臻
    明確，被告庚○○、己○○、丁○○、甲○○4 人之犯行均
    堪以認定。
二、核被告庚○○、己○○、丁○○、甲○○4 人所為，均係犯
    刑法第302 條第1 項之非法剝奪他人行動自由罪；彼等4 人
    與上開2 名年籍不詳成年男子間，具有犯意聯絡絡與行為分
    擔，均為共同正犯（其中被告甲○○部分，迄其先行離開其
    服務處辦公室為止）；又彼等於非法剝奪告訴人行動自由之
    行為繼續中，復對告訴人施以恐嚇、強制等行為，其恐嚇、
    強制等低度行為，均應為非法剝奪行動自由之高度行為所吸
    收，不另論罪。爰審酌被告4 人犯罪之動機、目的、手段、
    所生危害、犯罪後均猶飾詞狡辯態度不佳等一切情狀，分別
    量處如主文所示之刑，以資懲儆。末查被告等人犯罪後，中
    華民國九十六年罪犯減刑條例業已制定，經總統於96年7 月
    4 日公布，並自同年月16日起生效施行，核本件被告4 人之
    犯罪時間，均合於該條例所定之減刑條件，且彼等所犯之罪
    並無中華民國九十六年罪犯減刑條例第3 條所列情形，復無
    同條例所定其他不得減刑之事由，爰依該條例第2 條第1 項
    第3 款規定減其宣告刑二分之一，併依同條例第9 條、刑法
    第41條第1 項前段規定諭知易科罰金之折算標準，用啟自新
    。
三、公訴意旨另以：(一)被告庚○○、己○○、丁○○、甲○○4
    人於上揭非法剝奪告訴人行動自由之行為繼續中，復意圖為
    自己不法之所有，恫令告訴人簽立暨交付上開本票及和解書
    ，因認被告庚○○等4 人涉有刑法第346 條第1 項之恐嚇取
    財罪嫌云云；(二)被告甲○○於上揭時、地，挾帶告訴人至其
    服務處辦公室後，仍繼續參與上揭非法剝奪告訴人行動自由
    、恐嚇取財等行為，因認被告甲○○就此部分亦涉有刑法第
    302 條第1 項之非法剝奪他人行動自由罪嫌及同法第346 條
    第1 項之恐嚇取財罪嫌云云。惟查：(一)本件告訴人對於被告
    庚○○確有發生損害賠償責任之合理可能，已如上述，則被
    告庚○○等人本此原因向告訴人要求賠償損害，並恫令告訴
    人簽立上開和解書與本票，在手段上雖有不法，惟既係本於
    法定之債而有所請求，即難謂彼等在主觀上具有何等不法所
    有之意圖，亦難遽認被告庚○○等4 人就此部分成立恐嚇取
    財罪責，惟公訴意旨既認此部分與原起訴論罪之上揭非法剝
    奪他人行動自由部分，具有實質上一罪之關係，本院爰不另
    為無罪之諭知；(二)被告甲○○於被告丁○○等人將告訴人強
    押至其服務處辦公室後，因另有要事乃先行離去等情，業據
    被告甲○○於警詢時供明在卷（參見臺灣板橋地方法院檢察
    署96年度偵字第6977偵查卷第11頁），核與被告丁○○於本
    院準備程序中及審理時供（證）述之內容相符（參見本院97
    年3 月31日準備程序筆錄第2 頁、本院97年97年8 月8 日審
    判筆錄第11頁），此外，告訴人於警詢時、偵查中及本院審
    理時，均未就此部分特為指述，其餘被告亦未就此部分為何
    等供述，本院復查又無其他積極、確切事證足以證明被告甲○○嗣後仍有共同參與上揭非法剝奪告訴人行動自由犯行之
    情事，自無從遽認被告甲○○就此部分成立何等非法剝奪他
    人行動自由罪責，惟公訴意旨亦認此部分與原起訴論罪之上
    揭非法剝奪他人行動自由部分，具有實質上一罪之關係，本
    院爰不另為無罪之諭知。
乙、無罪部分：
一、公訴意旨略以：被告乙○○於上揭時、地，與被告庚○○等
    人共同實施上揭非法剝奪告訴人行動自由犯行，因認被告乙○○涉有刑法第302 條第1 項之非法剝奪他人行動自由罪嫌
    及同法第346 條第1 項之恐嚇取財罪嫌云云。
二、按犯罪事實應依證據認定之，無證據不得推定其犯罪事實；
    又不能證明被告犯罪者，應諭知無罪之判決；刑事訴訟法第
    154 條第2 項、第301 條第1 項分別定有明文。
三、本件公訴人認被告乙○○涉有非法剝奪他人行動自由及恐嚇
    取財等罪嫌，無非以被告乙○○、庚○○、己○○、丁○○
    、甲○○之供述，告訴人之指訴、證人即被告庚○○之妻丙○○之證述、卷附和解書及本票等為據。惟訊據被告乙○○
    堅決否認有何非法剝奪他人行動自由及恐嚇取財等犯行，辯
    稱：伊當時並未在場，亦未參與被告庚○○等人之上揭犯行
    等語。
四、經查：本件被告乙○○固於96年2 月26日下午15時10分許，
    與被告庚○○、己○○同赴位於臺北縣三重市○○路○ 段60
    號2 樓之「六禾茶坊」，而為警當場查獲，然其自警詢時起
    迄偵、審時止，一再堅陳其於本件案發時並未在場，亦未參
    與被告庚○○等人之犯行等語，核與被告庚○○、己○○於
    偵查中供述之情節相符（參見臺灣板橋地方法院檢察署96年
    度偵字第4880號偵查卷第77頁、第79頁），此外，告訴人於
    警詢時、偵查中及本院審理時，均未就此部分特為指述，其
    餘被告亦未就此部分為何等明確之供述，本院復查又無其他
    積極、確切事證足以證明被告乙○○確有共同參與上揭非法
    剝奪告訴人行動自由犯行之情事，實無從僅憑被告乙○○適
    於上述時、地為警查獲之客觀事態，遽認其成立公訴意旨所
    指之非法剝奪他人行動自由及恐嚇取財等罪責，是揆諸上開
    說明，要屬不能證明被告乙○○犯罪，爰為無罪之諭知。
據上論斷，應依刑事訴訟法第299 條第1 項前段、第301 條第1
項，刑法第28條、第302 條第1 項、第41條第1 項前段，刑法施
行法第1 之1 條，中華民國九十六年罪犯減刑條例第2 條第1 項
第3 款、第7 條、第9 條，判決如主文。
本案經檢察官顏世翠到庭執行職務。
中    華    民    國    97    年    8     月    22    日
                  刑事第三庭  審判長法  官  王屏夏
                                    法  官  彭全曄
                                    法  官  王偉光
以上正本證明與原本無異
如不服本判決應於送達後10日內向本院提出上訴狀
                                    書記官  陳金鳳
中    華    民    國    97    年    8     月    28    日
附錄本案論罪科刑法條全文：
中華民國刑法第302條
（剝奪他人行動自由罪）
私行拘禁或以其他非法方法，剝奪人之行動自由者，處 5 年以下
有期徒刑、拘役或 3 百元以下罰金。
因而致人於死者，處無期徒刑或 7 年以上有期徒刑，致重傷者，
處 3 年以上 10 年以下有期徒刑。
第 1 項之未遂犯罰之。


司法院資訊處製作；財團法人民間司法改革基金會備份。
